【裁判字號】    90,上易,655
【裁判日期】    900622
【裁判案由】    詐欺
【裁判全文】
臺灣高等法院臺南分院刑事判決            九十年度上易字第六五五號  Ａ
      上  訴  人即
      自  訴  人  乙  ○  ○
      被      告  甲  ○  ○
右上訴人因被告詐欺案件，不服臺灣台南地方法院八十九年度自字第九五號中華民國
九十年三月二十二日第一審判決，提起上訴，本院判決如左：
      主      文
上訴駁回。
      理      由
一、自訴意旨略以：被告甲○○基於意圖為自己不法所有之犯意，於民國（下同）八
    十七年十一月二十七日與自訴人乙○○訂立和解契約，約定被告所積欠自訴人新
    臺幣二百六十八萬元，以被告坐落於臺南市○區○○段一九三二、一九五七及一
    九三二之一號土地之自用住宅優惠稅率之退稅款實際領取之部分，優先清償自訴
    人，且若被告實際已領取該退稅款而足以清償自訴人而仍不清償時，或實際已領
    退稅款而僅能部分清償卻不為部分清償，則被告願再給付自訴人違約金，並負法
    律上之一切刑事責任，但被告不能抗拒之情形者，不在此限。另於一年內自訴人
    若仍無法領得退稅款，則自八十八年十一月二十七日起，不論自訴人有無購屋或
    貸款，被告願補貼自訴人依年利率百分之九計算之利息，但若自訴人屆時已有貸
    款且貸款利率低於年利率百分之九，則依自訴人實際貸款利率計算利息。而上開
    給付並非唯一之方式，被告仍可以現金或其他財產清償，自訴人亦可就被告之財
    產取償。然被告自始即蓄意詐騙自訴人，致自訴人因而陷於錯誤而訂立和解契約
    ，因認被告所為涉犯刑法第三百三十九條第一項、第二項之詐欺罪嫌。
二、按犯罪事實應依證據認定之，無證據不得推定其犯罪事實；又不能證明被告犯罪
    者，應諭知無罪之判決；刑事訴訟法第一百五十四條、第三百零一條第一項分別
    定有明文。又認定不利於被告之事實，須依積極證據，苟積極證據不足為不利於
    被告事實之認定時，即應為有利於被告之認定，更不必有何有利之證據（最高法
    院三十年上字第八一六號判例參照）。再事實之認定，應憑證據，如未能發現相
    當證據，或證據不足以證明，自不能以推測或擬制之方法，為裁判基礎（最高法
    院四十年台上字第八六號判例參照）。又告訴人之告訴，本以使被告受刑事訴追
    為目的，故其陳述是否與事實相符，自應調查其他證據，以資審認，苟其所為攻
    擊之詞，尚有瑕疵，則在此瑕疵未予究明以前，即不能遽採為斷罪之基礎（最高
    法院五十二年台上字第一三○○號、六十一年台上字第三○九九號判例參照）。
    此在自訴之情形，亦應為相同之解釋。且刑法第三百三十九條第一項詐欺罪之成
    立，以意圖為自己或第三人不法所有，以詐術使人將本人或第三人之物交付為要
    件，所謂以詐術使人交付，必須被詐欺人因其詐術而陷於錯誤，若其所用方法不
    能認為詐術，亦不致使人陷於錯誤，即不構成該罪（最高法院四十六年台上字第
    二六○號判例參照）。
三、本件自訴人乙○○認被告甲○○涉有詐欺罪嫌，無非係以八十七年十一月二十七
    日與被告所訂立之和解書為論述之唯一依據。訊據被告堅詞否認有何詐欺之犯行
    ，辯稱：「自訴人律師拿法院的拍賣公文告知我，我才知道有租賃關係的存在，
    但我仍不知道不可以退稅」等語；又稱：「我們有約定清償方式是由我的退稅款
    支付，並約定補貼的利息，但我的二分之一沒有出租，我有申請退稅，被稅捐處
    駁回，目前在訴願中，我不是故意不還錢，並沒有詐欺」等情。
四、經查：（一）本件自訴人乙○○到庭自承：「（被告有無說沒有租賃契約，所以
    可以辦理退稅？）他說這一生沒有退稅過，所以我們及律師才去辦理自用住宅退
    稅」等語（見原審九十年三月八日審理筆錄），而就本件自訴人與被告於八十七
    年十一月二十七日所訂立之和解契約以觀，契約書上既有律師見證，且律師對和
    解契約係以自用住宅符合優惠稅率之退稅條件為給付方式，既知之甚稔，始為見
    證人；復以自訴人對被告之自用住宅是否符合優惠稅率之退稅條件亦必經查證後
    ，始由訂立和解契約之自訴人與被告合意將之列為和解契約之給付方式之一，否
    則當無須以之為和解契約之給付方式，逕以其他給付方式如：支票清償、現金給
    付等為之即可；矧具專業知識之律師不僅均忽視或甚而「不知」自用住宅是否符
    合優惠稅率之退稅條件而為本件和解契約之見證人，又豈可苛求一般未曾辦理自
    用住宅優惠稅率退稅之人民，對辦理自用住宅退稅所應具備之詳細法律要件及聲
    請退稅之各項程序全然熟稔？且被告既未曾辦理自用住宅退稅而不知其房屋無法
    領得退稅款，益徵被告主觀上確無意圖為自己不法所有之犯意等情，堪以認定；
    （二）將自用住宅優惠稅率之退稅款作為清償債務之手段，由被告之角度言之，
    確有實益，蓋被告本須自行籌措清償本件債務之款項，若由自用住宅之優惠稅率
    所得之退稅款用以清償債務，不僅無須向他人借貸金錢清償本件和解契約之債務
    ，若於清償債務完畢後，尚有餘額，該餘額之所有權並歸屬於被告所有，足證被
    告確係為領得自用住宅優惠稅率之退稅款，始於和解契約中訂立以自用住宅優惠
    稅率之退稅款作為給付方式之一，參以自用住宅優惠稅率之退稅條件中，申請人
    一生僅得使用一次優惠稅率予以退稅，與一般施行詐術之手段具有重覆使用性等
    情以觀，若被告確欲施行詐術，利用其他可重覆施行之詐術手段即可達到目的，
    本無須以自用住宅符合優惠稅率之退稅條件作為施行詐術之手段，況被告既未曾
    退稅，其主觀上確欲以該退稅款作為清償自訴人之給付手段，已如前述，尚難僅
    因被告訂立和解契約後，其自用住宅並不符合優惠稅率之退稅條件，而溯及於訂
    立和解契約當時認被告有施行詐術之行為，是被告客觀上既乏施行詐欺之行為，
    應認欠缺客觀不法構成要件之該當性，殆無疑義；（三）參以被告若以購買房屋
    之方式取得自用住宅之所有權，不僅得申請自用住宅優惠稅率之退稅差額極小，
    甚或無任何實益，且所購得之房屋勢必遭其他債權人查封並拍賣之，此有臺灣臺
    南地方法院檢察署八十七年十一月十八日偵訊筆錄及原審八十八年一月二十一日
    第一次拍賣公告在卷可稽，故本件被告欲申請退稅之房屋，以一般未曾申請自用
    住宅優惠稅率退稅之人民思考模式觀之，被告主觀上應確信該房屋有申請退稅款
    之可能性存在，始向臺南市稅捐稽徵處申請自用住宅優惠稅率之退稅款，因而認
    定其主觀上並未有不法所有之詐欺意圖，始不違一般未曾辦理自用住宅優惠稅率
    之人民，向稅捐稽徵機關申請依自用住宅優惠稅率請領退稅款之大略印象；且被
    告若有餘裕，亦必以清償債務為唯一之手段，雖被告因申請自用住宅優惠稅率之
    退稅款經臺南市稅捐稽徵處予以駁回，有臺南市稅捐稽徵處九十年二月十二日函
    及所附九十年二月七日九十南市稅法字第○六四九三一號土地增值稅復查決定書
    附卷足考，而被告退稅款經臺南市稅捐稽徵處予以駁回後，已提出訴願，有訴願
    書影本一份存卷可按。況被告既未領得自用住宅優惠稅率之退稅款，本無取財或
    得利之結果，復以自訴人就和解契約所取得之債權亦未因此消滅，自訴人尚可透
    過民事強制執行之方式取得執行名義而使其債權獲得清償，是本件尚難認被告有
    何取財或得利之行為，欠缺取財或得利之客觀不法構成要件要素，亦足堪認定；
    （四）觀諸被告與自訴人所訂立之和解書中，既有約定：「上開給付並非唯一之
    方式，甲方（被告）仍可以現金或其他財產清償，乙方（自訴人）亦可就甲方（
    被告）之財產取償」及「但甲方（被告）不能抗拒之情形除外」等語，足證被告
    清償借款之方式，並非以房屋退稅之稅款為唯一之給付方式，且如無法求償時，
    亦可就被告之其他財產求償；且債務人於債之關係成立後，其有未依約定本旨履
    行者，在社會一般交易經驗上常見之原因非一，舉凡因不可歸責於己之事由而不
    能給付，或因合法主張抗辯而拒絕給付，甚至在負債之後始行惡意遲延給付，皆
    有可能，非可盡予推定為自始無意給付之詐欺犯罪一端；而刑事被告依法不負自
    證無罪之義務，若無積極證據足證被告在債之關係發生時，自始即有不法所有之
    意圖，縱使被告就所負債務，惡意違約，不為履行，仍為民事糾葛問題，故依刑
    事訴訟法第一百五十四條之規定，尚不得僅憑被告單純債務不履行之狀態即推定
    其於負債之初即有意圖為自己不法所有之詐欺犯意，亦堪以認定。
五、故被告辯稱於訂立和解契約當時確實不知其房屋無法退稅等語。並非無據，堪以
    採信；而揆諸首揭判例意旨，被告與自訴人訂立和解書時，既不能認定有詐欺之
    不法所有意圖，而被告與自訴人訂立和解書之行為，亦不能認定係屬施用詐術之
    行為，並進而使自訴人陷於錯誤為財物之交付或使被告得利，即不能以被告事後
    因無法向臺南市稅捐稽徵處領得退稅款等事實，即遽指被告涉嫌詐欺。綜上所述
    ，本件依調查所得證據尚不足以證明被告確有自訴人所指之上開詐欺犯行，此外
    ，復查無其他積極證據足資證明，揆諸首開法條規定及判例意旨，犯罪尚屬不能
    證明，因此原審以不能證明被告犯罪而諭知無罪之判決，核無不合，自訴人上訴
    意旨，仍執前詞，指摘原判決不當，並無可取，為無理由，應予駁回。
據上論結，應依刑事訴訟法第三百六十八條，判決如主文。
中    華    民    國      九十      年      六      月      二十二      日
                                  臺灣高等法院臺南分院刑事第三庭
                                      審判長法官  林    勝    木
                                            法官  莊    俊    華
                                            法官  楊    省    三
右正本證明與原本無異。
不得上訴。
                                      法院書記官  吳    秋    賢
中    華    民    國      九十      年      六      月      二十六      日


司法院資訊處製作；財團法人民間司法改革基金會備份。
